臺灣高等法院高雄分院刑事判決　　　　93年度上訴字第1324號
上　訴　人
即　被　告　甲○○
指定辯護人　義務辯護人邱明政律師
上列上訴人因強盜案件，不服臺灣高雄地方法院93年度訴字第
2211號中華民國93年11月4 日第一審判決（起訴案號：臺灣高雄
地方法院檢察署93年度偵字第15527 號），提起上訴，本院判決
如下：
    主  文
上訴駁回。
    事  實
一、甲○○因缺錢花用，乃於民國93 年8月3 日中午12時許，將
    其所有客觀上足以威脅他人生命、身體安全之菜刀1 支，放
    置在其母劉榮華所有車牌號碼YOI- 826號輕型機車腳踏板上
    ，騎乘上開機車外出尋找作案對象。嗣於同日中午12時30分
    許，行至高雄市鼓山區○○○街附近，見乙○○獨自騎機車
    行經該處，認有機可趁，竟意圖為自己不法之所有，先將其
    所騎乘之機車停放在葆禎一街與翠華路口，再持上開菜刀尾
    隨乙○○至葆禎一街41號（起訴書誤載為35號）前，見乙○
    ○自機車坐墊下取出皮包1 只斜背在左肩，乃上前以菜刀自
    後抵住乙○○左頸部後方約2 至3 公分處，並向乙○○恫嚇
    稱：「把錢拿出來，不然殺死妳」等語，而以此強暴、脅迫
    之方法，至使乙○○害怕將被殺害而無法抗拒，乙○○乃自
    行將皮包1 只（內有現金新臺幣（下同）2 萬9000元、高雄
    市銀行存摺2 本、臺灣銀行存摺2 本、高雄市第二信用合作
    社存摺2 本等物）交予甲○○。甲○○得手後，即往葆禎一
    街與翠華路口機車停放處逃逸，因乙○○之鄰居聽聞乙○○
    之喊叫聲，乃前往追捕，而在葆禎一街35號前當場逮捕甲○
    ○，再經報警後，當場扣得甲○○所有供強盜用之菜刀1 支
    ，並在距離上開葆禎一街41號約50至60公尺處，拾獲乙○○
    遭強盜之皮包1 只。
二、案經高雄市政府警察局鼓山分局報告臺灣高雄地方法院檢察
    署檢察官偵查起訴。
    理  由
一、程序方面─
    上訴人即被告甲○○（以下簡稱被告）、指定辯護人及檢察
    官於本院迄言詞辯論終結前，均未就被害人乙○○於偵查中
    陳述之證據能力為爭執或聲明異議，亦未主張有何顯不可信
    情形，且被害人乙○○於偵查中向檢察官所為之陳述，並無
    顯有不可信之情況，依刑事訴訟法第159 條之1 第2 項規定
    ，被害人乙○○於偵查中之陳述，自得為證據。
二、認定犯罪事實所憑證據及理由─
  (一)訊據被告坦承因缺錢花用，有於上開時間、地點，持菜刀搶
    奪被害人乙○○所有皮包之事實，惟矢口否認有何加重強盜
    犯行，辯稱：「當天伊有施用海洛因，所以意識不太清楚。
    伊持菜刀是要割乙○○皮包的背帶，已不記得是否有拿來指
    著乙○○，伊有叫乙○○『把錢拿出來』，但不記得是否有
    說『不然要殺死妳』。伊只是要搶皮包，並沒有強盜的意思
    」云云。指定辯護人則為被告辯護稱：「被告於案發當時因
    施用毒品，頭腦不清，下意識基於搶奪他人財物之犯意，持
    菜刀從乙○○後方欲割乙○○掛於左肩之皮包，且乙○○喊
    一聲，被告即放手，並呆站數秒，被告所為，只該當刑法第
    326 條第1 項加重搶奪罪」等語。
  (二)經查：
  1.證人即被害人乙○○於上開時間、地點遭被告強盜皮包之事
    實，業據其於偵查中證稱：「當天伊騎機車去銀行，皮包放
    在機車坐墊下，被告將機車停在離伊家約50公尺的地方，伊
    鄰居有看到被告拿1 支刀子放在後面」等語（見93偵15527
    號卷第21頁），及於原審證稱：「當天伊騎機車回到伊家騎
    樓，被告從後方抓住伊斜背的皮包，並說『把錢拿出來，不
    然殺死妳』，伊轉頭看到刀子，刀子沒有靠在伊脖子上，但
    很貼近伊左脖子後方約2 、3 公分。伊很害怕被告真的會砍
    下去，伊無法抵抗，就先將手上提的塑膠袋放下，再將皮包
    慢慢卸下交給被告」、「被告說『把錢拿出來，不然殺死妳
    』的口氣很小聲、慢慢的，但伊聽得清楚」、「因為被告有
    刀子，伊無法抵抗」等語明確（見原審卷第49至55頁）；且
    扣案菜刀1 支，為鐵製品、鋒利之物，有相片1 幀在卷可憑
    （見警卷第8 頁），客觀上足以傷害被害人乙○○之生命及
    身體。則以被害人乙○○與被告素不相識，顯無仇怨，且於
    原審明確表示願意原諒被告等語（見原審卷第55頁），其於
    偵訊、原審之證述，當無故意為不實證述而誣攀被告之必要
    ，應屬可信。足認被告確曾以扣案菜刀自後抵住被害人乙○
    ○左頸部後方約2 至3 公分處，並向被害人乙○○恫嚇稱：
    「把錢拿出來，不然殺死妳」等語，而依此種客觀情勢，均
    足以使一般人意思自由之形成及行使受重大妨害，而處於不
    能反抗程度之狀態。是被告上開辯稱：「不記得是否有拿菜
    刀指著乙○○，不記得是否有說『不然要殺死妳』」云云，
    均屬避重就輕之詞，不足採信。
  2.扣案菜刀1 支，係被告於本件案發前自家中帶出，用以尋找
    作案對象之用，業據被告於警詢、偵訊中供述明確（見警卷
    第1 頁背面，93偵15527 號卷第11頁），雖被告於原審改稱
    ：「菜刀（原來）是放在機車上，係順手拿起來準備搶別人
    皮包用」云云，惟菜刀與機車上物品並無關連性，且非機車
    必需品或常見之物，應認被告於警詢、偵訊之供述，較符常
    情而可採；顯見被告並非如一般飛車搶奪之嫌犯，趁被害人
    不及防備之際，以徒手之方式搶奪財物，而係有使用扣案菜
    刀，行強取他人財物之可能。又被害人乙○○之皮包並未遭
    被告割斷或有割裂之痕跡，業據被害人乙○○於原審證述明
    確（見原審卷第54頁），亦足認被告持用扣案菜刀，並非趁
    被害人乙○○不及防備之際，用以割斷被害人乙○○之皮包
    背帶，而係用以抵住證人即被害人乙○○之左後頸部，強取
    財物無疑。是被告及指定辯護人上開被告之行為僅屬加重搶
    奪罪云云，均屬無據。
  3.至於被告另辯稱：「當天伊有施用海洛因，所以意識不太清
    楚」云云，及於原審辯稱：「未曾取得乙○○之皮包」云云
    。惟被告於93年8 月3 日案發當日警詢時，就警員詢問強盜
    被害人乙○○皮包之動機、犯案過程及查獲經過等問題，均
    能詳細回答、條理分明，於同日檢察官訊問及原審法官訊問
    （聲請羈押）時，亦均描述犯案過程，而未曾為意識不清之
    抗辯。又證人即被害人乙○○於原審證稱：「伊確實有把皮
    包交給被告，被告在逃跑途中掉在地上，被伊女兒撿回來」
    等語在卷（見原審卷第55頁）。則被告於案發前，縱有施用
    毒品之行為，但尚未造成其意識不清，而足以減弱其對外界
    事務之知覺理會及判斷作用，且被害人乙○○之皮包，亦已
    移置於其實力支配範圍下，並不因其於逃逸途中掉落皮包，
    即認尚屬未遂階段。是被告上開辯解，為卸刑責之詞，炯不
    足採。
  4.綜上所述，被告確有持扣案菜刀抵住被害人乙○○左頸部後
    方約2 至3 公分處，並恫嚇稱：「把錢拿出來，不然殺死妳
    」等語，至使被害人乙○○不能抗拒而自行交付皮包之行為
    ，堪予認定。是本件事證已明，被告犯行洵堪認定。
三、論罪及科刑之理由─
  (一)核被告所為，係犯刑法第330 條第1 項之「犯強盜罪而有第
    321 條第1 項第3 款情形」之加重強盜罪。起訴書誤認被告
    係犯同法第328 條第1 項之普通強盜罪，惟檢察官業於原審
    審理時，當庭變更起訴法條為刑法第330 條第1 項加重強盜
    罪（見原審卷第66頁），本院即無再予變更之必要，附此敘
    明。
  (二)原判決認被告罪證明確，因而依刑法第330 條第1 項、第38
    條第1 項第2 款之規定，並審酌被告正值年輕力壯，不思以
    己力賺取生活所需，竟於光天化日之下持菜刀強盜他人財物
    ，嚴重破壞社會治安，惟念其犯後大致坦承犯行，並表悔意
    ，且強盜所得之財物價值非鉅，被害人乙○○已表明願意原
    諒被告等一切情狀，量處有期徒刑7 年2 月。復說明扣案菜
    刀1 支，為被告所有供犯罪所用之物，業據被告於原審供述
    明確（見原審卷第59頁），應依刑法第38條第1 項第2 款規
    定宣告沒收。原判決認事用法及量刑，經核尚無不當。被告
    以所為係犯搶奪罪及原判決量刑過重為由，指摘原判決不當
    ，惟被告所為係犯加重強盜罪，業如前述；另義務辯護人以
    被告生長於單親家庭，90年間離婚育有1 子約9 歲，母親年
    近60歲，亟需被告奉養老母及稚子，有顯可憫恕之情，請依
    刑法第59條規定酌減其刑；惟刑法第59條所定減輕其刑，必
    於犯罪之情狀確可憫恕，而宣告法定最低度之刑，猶嫌過苛
    者，始有其適用，至於被告有母親、子女尚待奉（教）養，
    僅可為法定刑內從輕科刑之標準，尚不得據為酌量減輕之理
    由（最高法院51年台上字第899 號判例意旨參照）。是被告
    之上訴，尚無理由，應予駁回。
四、適用之法律：刑事訴訟法第368 條。
本案經檢察官沈紹嘉到庭執行職務。
中　　華　　民　　國　　94　　年　　3 　　月　　31　　日
　　　　　　　　　刑事第七庭    審判長法　官  莊飛宗
                                      法　官  黃憲文
                                      法　官  曾逸誠
以上正本證明與原本無異。
如不服本判決應於收受本判決後10日內向本院提出上訴書狀，其
未敘述上訴理由者，並得於提起上訴後10日內向本院補提理由書
狀（均須按他造當事人之人數附繕本）「切勿逕送上級法院」。
中　　華　　民　　國　　94　　年　　3 　　月　　31　　日
　　　　　　　　　　　　　　　　　　　書記官  郭蘭蕙
附錄法條：
刑法第330條
犯強盜罪而有第321 條第1 項各款情形之一者，處7 年以上有期
徒刑。
前項之未遂犯罰之。
